【裁判字號】    90,上易,1118
【裁判日期】    900829
【裁判案由】    詐欺
【裁判全文】
臺灣高等法院臺南分院刑事判決          九十年度上易字第一一一八號      潛
      上  訴  人  臺灣臺南地方法院檢察署檢察官
      被      告  乙  ○  ○
右列上訴人因被告詐欺案件，不服臺灣臺南地方法院九十年度易字第九九號中華民國
九十年六月四日第一審判決（起訴案號：臺灣臺南地方法院檢察署八十九年度偵字第
九○二八號），提起上訴，本院判決如左：
      主      文
上訴駁回。
      事      實
一、乙○○於民國（下同）八十七年間因經濟困難週轉不靈，並無召集互助會之能力
    ，竟基於意圖為自己不法所有之概括犯意，以台南市○○街○段二○三號為標會
    地點，連續向甲○○、向如春、黃世吉、葉春英等人招攬互助會，復利用各會員
    間不熟悉之情形而給予內容不盡相同之會單，以之佯稱已募足會員，自八十七年
    十月十日起會，每會新台幣（下同）二萬元，採內標會制，利息為固定標，共二
    十二會，並進而於互助會有效期間，利用該互助會係由其排定標會順序之機會，
    連續多次向甲○○、向如春、黃世吉、葉春英及其他參與前開互助會之活會會員
    訛稱有其他會員急需用錢，請甲○○等人先讓其他活會會員收取會款云云，致甲
    ○○等人均陷於錯誤而連續按月繳納會款，迄於八十八年十一月間乙○○片面將
    其所召集之上開互助會止會，惟並未告知甲○○、向如春、黃世吉、葉春英等四
    人，致除葉春英會款繳至八十八年十月外，甲○○及向如春均持續繳納會款至八
    十九年四月，黃世吉則繳至八十九年一月。嗣甲○○經排定於八十九年五月十日
    第二十會得標應可收取會款，乙○○即於同年六月四日開立到期日各為八十九年
    六月三十日、同年七月二十九日，面額分別為十八萬元及二十萬元之本票各一紙
    予甲○○以資搪塞，惟屆期均不獲兌現，甲○○始知受騙，乙○○因而詐得共計
    一百三十四萬元之會款入己。
二、案經甲○○訴由臺灣臺南地方法院檢察署檢察官偵查起訴。
      理      由
一、訊據被告乙○○固坦承有前述召集互助會、止會及告訴人甲○○、被害人向如春
    、黃世吉於止會後仍持續繳納會款，且其開立之本票屆期並未兌現等事實，惟矢
    口否認詐欺，辯稱：各會員伊均有排定得標順序，且伊是告訴甲○○如果繼續繳
    納會款到期就會將會款給她，並無詐欺之犯意及行為云云。
二、前揭事實，迭據告訴人甲○○於偵查中及原審審理時指訴綦詳，並經證人葉春英
    陳證屬實，且有會單及本票等影本各二紙附卷可稽，被告亦坦承確有前述召集互
    助會、止會及告訴人甲○○、被害人向如春、黃世吉於止會後仍持續繳納會款等
    事，據被告於原審調查時供承：「（你經濟何時轉壞？）八十八年二月份經濟開
    始轉壞，我從八十七年起都在東榮紡織廠工作，擔任作業員，月薪約三萬餘元，
    此外並無其他收入，我先生在作生意，收入不固定，他均未將賺錢所得交給我，
    亦不會借錢給我，支援我，是我靠我收入維生，我每個月固定開銷大約二萬多元
    ，八十七年又有貸款，每月又要給公司貸款一萬零九百餘元，所以我每月開銷要
    三萬餘元，這種情形從八十八年二月份即開始這種情形」、「（八十七年除了本
    會，是否有起其他的會？）沒有，但我在八十七年起本會時，尚有我之前起會尚
    未完會的每會五千元，但有幾會我不清楚」等語（見原審九十年二月九日訊問筆
    錄），而被告名下並無不動產資料乙節，亦有臺南市稅捐稽徵處九十年二月十六
    日九十南市稅財字第○一六五二三號函一紙在卷可憑，由此以觀，被告於八十七
    年間已月入不敷每月固定之開銷及貸款之支出，經濟狀況已屬週轉不靈，並無召
    集互助會之能力甚為明顯，被告竟隱瞞此項事實而招攬每會高達二萬元之互助會
    ，向前開不知內情之告訴人及被害人詐取會款，嗣又在隱瞞片面止會之情況下讓
    告訴人及被害人持續繳納會款，足見被告係藉召集上開互助會對外詐籌錢財，有
    詐欺犯行甚明。又觀諸被告於九十年三月五日原審調查提出之互助會會單（簡稱
    Ａ單）與告訴人甲○○於偵查中所提出附於該卷內之會單（簡稱Ｂ單）內容非盡
    相同，被告並自承其前揭所提出之互助會會單（Ａ單）即為當初起會時給予會員
    之會單無訛（見原審九十年五月二十一日審判筆錄），而該二紙互助會會單經原
    審比對結果：其中Ａ單部分「吳阿芳」係記載為參加二會，惟Ｂ單部分「吳阿芳
    」僅記載為加入一會；另Ａ單中會員「林恭楠」、「胡能忠」為Ｂ單所無，Ｂ單
    中會員「葉松枝」、「黃春盛」、「楊淵進」則為Ａ單所無，足認實際參與互助
    會之會員顯然有所不同，被告以不實之會員名單邀集告訴人及被害人等入會，致
    彼等誤信被告已募足會員而繳交會款，被告顯係施用詐術，致使告訴人及被害人
    等陷於錯誤而交付會款，灼然無疑，徵諸被告於止會後並未告知告訴人及被害人
    等，致彼等仍陷於錯誤而持續交付會款以觀，足見被告確有不法為自己所有之詐
    欺犯行甚明，被告空言否認詐欺，純係事後卸飾之詞，不足採信，本件事證明確
    ，被告犯行堪以認定。
三、核被告乙○○所為，係犯刑法第三百三十九條第一項之詐欺取財罪。被告各次詐
    欺取財犯行，使互助會之各活會會員陷於錯誤交付會款，因而侵害各活會會員之
    法益，核屬一行為觸犯數詐欺罪名，為同種想像競合犯，應從一詐欺罪處斷。再
    被告先後多次詐欺取財犯行，時間緊接，犯罪構成要件相同，顯係基於概括犯意
    反覆為之，為連續犯，應依刑法第五十六條之規定，論以一罪，並加重其刑。公
    訴人就被害人即活會會員向如春、黃世吉、葉春英部分雖未論及，惟該部分與前
    述有罪部分有連續犯裁判上一罪之關係，應為起訴效力所及，自得一併審究，併
    此敘明。
四、原審審酌被告犯罪之動機、目的、手段、所生危害不輕，及犯罪後迄未與告訴人
    及被害人等達成和解之態度等一切情狀，適用刑法第五十六條、第三百三十九條
    第一項、第五十五條、罰金罰鍰提高標準條例第一條前段，量處有期徒刑十月，
    以資懲儆。本院經核原判決認事用法，均無不合，量刑亦屬妥適。公訴人依告訴
    人聲請上訴意旨，指摘原判決量刑過輕，為無理由，應予駁回。
五、據上論斷，應依刑事訴訟法第三百六十八條，判決如主文。
本案經檢察官林炎昇到庭執行職務。
中  華  民  國      九  十      年        八        月      二十九      日
                                臺灣高等法院臺南分院刑事第五庭
                                    審判長法官  茆    臺    雲
                                          法官  李    文    福
                                          法官  蔡    長    林
右正本證明與原本無異。
不得上訴。
                                    法院書記官  李    培    薇
中  華  民  國      九  十      年        八        月      三  十      日
附錄本案論罪科刑法條全文：
刑法第三百三十九條第一項
  意圖為自己或第三人不法之所有，以詐術使人將本人或第三人之物交付者，處五年
以下有期徒刑、拘役或科或併科一千元以下罰金。


司法院資訊處製作；財團法人民間司法改革基金會備份。
